臺灣高等法院刑事裁定
111年度毒抗字第79號
抗  告  人
即  被  告  方睿揚


上列抗告人即被告因違反毒品危害防制條例案件，不服臺灣桃園
地方法院110年度毒聲字第1993號，中華民國110年12月24日裁定
（聲請案號：臺灣桃園地方檢察署110年度毒偵字第5596號），
提起抗告，本院裁定如下：
    主  文
抗告駁回。
    理  由
一、原裁定意旨略以：抗告人即被告方睿揚於民國110年7月8日
    上午11時許，在桃園市○○區○○路000號奇異果共享旅店內，
    施用第二級毒品甲基安非他命1次，業據被告於警詢及偵查
    中坦承不諱，並扣得甲基安非他命1包，且有桃園市政府警
    察局中壢分局真實姓名與尿液、毒品編號對照表、台灣檢驗
    科技股份有限公司濫用藥物檢驗報告在卷可稽。又被告前無
    經法院裁定令入勒戒或戒治處所施以觀察勒戒或強制戒治之
    情事，檢察官聲請有理由，應予准許。依毒品危害防制條例
    第20條第1項、觀察勒戒處分執行條例第3條第1項規定，裁
    定被告應入勒戒處所觀察、勒戒等語。
二、抗告意旨略以：按觀察、勒戒處分屬拘束人身自由之保安處
    分，其性質與刑罰無異，是基於侵害最小之必要性原則，毒
    品危害防制條例第24條第1項規定賦與檢察官有「附命完成
    戒癮治療之緩起訴處分」以替代收容於勒戒處所，執行觀察
    、勒戒處分之方式，侵害施用毒品者之人身自由較為輕微。
    為「降低需求、斷絕供給」毒品，刑事政策上採取「公共衛
    生三級預防模式」，以有效減少原有施用毒品人口，避免施
    用毒品者感染愛滋病，並預防施用毒品者為籌措購毒費用所
    衍生之刑事案件，以及透過醫療行為幫助有毒癮者戒毒，減
    少毒癮者為購買及施用毒品而造成社會治安危害，重建毒癮
    者返回健康社會之能力，針對施用第二級毒品之被告，若僅
    屬初犯或其3年內未再犯者，且亦無毒品戒癮治療實施辦法
    及完成戒癮治療認定標準第2條規定不適合為附命完成戒癮
    治療之緩起訴處分之情形者，仍應考量以戒癮治療替代將被
    告收容於勒戒處所之拘束人身自由之方式。再按法院原則上
    固尊重檢察官職權之行使，然檢察官就雙軌模式之裁量亦有
    一定界限，如裁量逾越法所容許範圍或有裁量權濫用情形，
    其自由裁量行為亦為違法；裁量濫用者，於表面形式上雖於
    授權範圍內行使權限，然裁量違反目的而悖於比例原則，仍
    須受司法審查。查被告前未曾受觀察勒戒處分，係為初犯，
    現有正當工作，素行表現良好，且於偵查階段及時坦承犯行
    ，配合檢警調查並供出毒品上游來源，協助警方捉拿上游肅
    清煙毒，犯後態度實屬良好。又被告為單親家庭，母親身患
    疾病無工作能力，須賴被告扶養，扛起家庭經濟重擔。次查
    檢察官聲請及原裁定意旨，所稱「被告目前尚有另案審理中
    」，該另案即臺灣桃園地方檢察署110年度偵字第25935號起
    訴案件，實為本案施用第二級毒品前行為之持有行為，依最
    高法院107年度台上字第4339號判決意旨，持有之行為應被
    高度且為重行為之施用行為吸收，而不另論罪，且被告於該
    案中業已坦承犯行，上開案件之審理是否有礙於本件戒癮治
    療之期程即有疑義。原裁定法院未就檢察官聲請觀察勒戒之
    理由為調查或實質審理，並無任何針對被告生活狀況、家庭
    背景、經濟狀態、是否對毒品並無過度依賴性而得自主戒治
    、是否必須逕以侵害被告人身自由最劇之令入戒治處所觀察
    勒戒之方式不可、或有如何之理由不能以其他戒癮治療附條
    件緩起訴之方式之說明，更未給予被告陳述意見之機會，逕
    自准許檢察官之聲請，難認適法。考量被告入監後可能喪失
    現有工作，導致家庭陷入困頓，恐衍生更多社會問題，不利
    於被告改過自新，顯應以戒癮治療之程序較為合適云云。
三、按犯毒品危害防制條例第10條之罪者，檢察官應聲請法院裁
    定，令被告入勒戒處所觀察、勒戒，其期間不得逾2月；本
    法第20條第1項及第23條第2項之程序，於檢察官先依刑事訴
    訟法第253條之1第1項、第253條之2第1項第4款至第6款或第
    8款規定，為附條件之緩起訴處分時，不適用之；前項緩起
    訴處分，經撤銷者，檢察官應繼續偵查或起訴；檢察官依刑
    事訴訟法第253條之2第1項第6款規定為緩起訴處分前，應徵
    詢醫療機構之意見；必要時，並得徵詢其他相關機關（構）
    之意見；刑事訴訟法第253條之2第1項第6款規定之緩起訴處
    分，其適用戒癮治療之種類、實施對象、內容、方式、執行
    醫療機構或其他機構與其他相關事項之辦法及完成戒癮治療
    之認定標準，由行政院定之，毒品危害防制條例第20條第1
    項、第24條分別定有明文。毒品危害防制條例第20條第1項
    關於觀察、勒戒之規定，係屬強制規定，除經檢察官審酌個
    案情形，依同法第24條第1項為附命完成戒癮治療之緩起訴
    處分，可排除適用觀察、勒戒之程序外，凡經檢察官聲請且
    符合法定要件者，法院即應據以裁定，尚無自由斟酌以其他
    方式替代或得以其他原因免予執行之權。
四、經查：
　㈠被告於上開時地施用第二級毒品甲基安非他命之事實，業據
    被告於警詢及偵查中坦承在卷（110年度毒偵字第5596號影
    卷〈下稱毒偵卷〉第20頁、第115至116頁），且被告為警採集
    之尿液經送驗結果，呈甲基安非他命陽性反應，有勘察採證
    同意書、桃園市政府警察局中壢分局真實姓名與尿液、毒品
    編號對照表（尿液編號：E000-0000）、台灣檢驗科技股份
    有限公司110年7月27日濫用藥物檢驗報告（報告編號：UL/2
    021/00000000號）各1份在卷可稽（毒偵卷第47至51頁、第1
    23頁）。又扣案之甲基安非他命1包，經送檢驗結果，檢出
    第二級毒品甲基安非他命成分，亦有臺北榮民總醫院110年8
    月4日北榮毒鑑字第C0000000號毒品成分鑑定書副本附卷可
    參（毒偵卷第125頁）。被告前揭自白核與事實相符，堪信
    為真實，足認其確有施用第二級毒品甲基安非他命犯行。又
    被告前無受觀察、勒戒或強制戒治等保安處分之裁判及執行
    ，此有本院被告前案紀錄表1份在卷可憑，從而，原審依檢
    察官之聲請，裁定令被告入勒戒處所觀察、勒戒，經核並無
    違誤。
　㈡抗告人雖執前詞提起抗告，惟按毒品危害防制條例第20條、
    第24條規定對於「初犯」及「3年後再犯」毒癮治療方式，
    採行「觀察、勒戒」與「緩起訴之戒癮治療」並行之雙軌模
    式，並無「緩起訴之戒癮治療」應優先於「觀察、勒戒」之
    強制規定。且毒品危害防制條例規定之觀察、勒戒處分，係
    針對受處分人將來之危險所為預防、矯正措施之保安處分，
    目的係為斷絕施用毒品者之身癮及心癮，並屬強制規定。而
    該觀察勒戒之程序，僅於：1.據毒品危害防制條例第24條第
    1項規定，於檢察官先依刑事訴訟法第253條之1第1項、第25
    3條之2之規定，為附命完成戒癮治療之緩起訴處分時，不適
    用之；2.犯第10條之罪者，於犯罪未發覺前，自動向行政院
    衛生署指定之醫療機構請求治療，醫療機構依據毒品危害防
    制條例第21條第1項規定，免將請求治療者送法院或檢察機
    關等情，可排除適用外；其餘就初犯或觀察勒戒、強制戒治
    執行完畢3年後再犯施用毒品罪之行為人，犯毒品危害防制
    條例第10條之罪者，檢察官即應向法院提出聲請裁定其入勒
    戒處所觀察、勒戒，凡經檢察官聲請，法院亦僅得依法裁定
    令入勒戒處所執行觀察、勒戒，以查其是否仍有施用毒品傾
    向，並據以斷定幫助受處分人澈底戒毒之方法，尚無自由斟
    酌以其他方式替代之權，亦無因受處分人之個人因素而免予
    執行之餘地。檢察官選擇向法院聲請裁定令被告入勒戒處所
    接受觀察、勒戒，或對被告為附命完成戒癮治療之緩起訴處
    分，均屬立法者給予檢察官之職權，尚非得認係施用毒品者
    所享有之權利，或有依其意願選擇之餘地，縱被告提出該項
    聲請，亦僅在促請檢察官注意得否予以適用，檢察官並不受
    被告聲請之拘束。從而，檢察官於偵查中縱未就應聲請觀察
    、勒戒或給予緩起訴處分之相關裁量要件予以訊問，並無違
    反正當法律程序或違反比例原則裁量違法，難謂有違反程序
    或侵害被告聽審權之情。此外，毒品危害防制條例亦未明定
    法院須經開庭審理程序，始得為觀察、勒戒之裁定，此與刑
    事訴訟法規定羈押、審判程序需先行訊問被告之法定程序原
    則有別，此為立法者依據被告所涉犯行與公益等權益輕重，
    為各項權衡之立法裁量結果。檢察官依職權向法院聲請裁定
    觀察勒戒，原審未傳訊被告到庭陳述意見，亦難謂有何違反
    程序或侵害被告聽審權之情。
　㈢檢察官另於聲請書中說明「被告因涉犯販賣第二級毒品罪嫌
    乙案，現由本署偵辦中，且因戒癮治療程序無法在監所內為
    之，是難予以從事戒癮治療」，此有檢察官聲請書為憑。按
    毒品戒癮治療實施辦法及完成治療認定標準第2條第1項規定
    「戒癮治療之實施對象，為施用第一級及第二級毒品者」，
    及同條第2項第1款規定「被告有下列情事之一時，不適合為
    附命完成戒癮治療之緩起訴處分。但無礙其完成戒癮治療之
    期程者，不在此限：一、緩起訴處分前，因故意犯他罪，經
    檢察官提起公訴或判決有罪確定」，考其規定意旨，即在審
    酌行為人之自律程度及再犯率高。查被告除上開施用第二級
    毒品犯行外，另有因故意犯他罪經檢察官提起公訴之情事，
    有臺灣桃園地方檢察署110年度偵字第25935號起訴書、本院
    被告前案紀錄表在卷可佐（本院卷第14至17頁），足認被告
    已有上開毒品戒癮治療實施辦法及完成治療認定標準第2條
    第1項、第2項第1款所規定之情形。抗告意旨雖主張另案起
    訴持有第二級毒品罪，實係本件施用毒品之前行為，應為本
    件施用毒品行為吸收而不另論罪云云，惟觀諸該起訴書所載
    ，公訴意旨認被告涉犯持有第二級毒品罪嫌，就販賣部分則
    認被告主觀上固無販賣之意思，然該部分倘成立犯罪，亦與
    起訴持有毒品部分具有實質上裁判一罪之關係，而為起訴效
    力所及，準此，被告所涉犯另案，究係持有或販賣第二級毒
    品，尚待繫屬法院實質審理確認，並非本院裁定被告應否觀
    察勒戒時所得審究。況持有第二級毒品罪之法定本刑為2年
    以下有期徒刑、拘役或新臺幣20萬元以下罰金；販賣第二級
    毒品，則為最輕本刑10年以上有期徒刑之罪，無論被告所涉
    犯之另案構成何罪，將來均需面對該另案準備程序、審理程
    序等密集訴訟之進行，乃至往後倘經判決有罪確定之入監服
    刑等，即非無礙於其參加戒癮治療期程之虞，堪認被告客觀
    情形應不適宜為附命完成戒癮治療條件之緩起訴處分，則檢
    察官為達戒癮治療之目的，選擇向法院聲請對被告施以觀察
    、勒戒，原審裁定准許，核無違誤。至抗告意旨復稱其協助
    警方查獲毒品上游、工作、家庭經濟等事由，非屬是否應裁
    定令被告入觀察、勒戒處所施以觀察、勒戒所需考量之因素
    ，自不能執為免除觀察、勒戒處分，改以附命緩起訴處分之
    理由，抗告意旨所辯，均非可採。
　㈣綜上所述，原審以被告確有施用第二級毒品甲基安非他命犯
    行，依毒品危害防制條例第20條第1項及觀察勒戒處分執行
    條例第3條第1項規定，裁定令入勒戒處所觀察、勒戒，核其
    認事用法，並無違誤或不當。抗告意旨執前詞提起抗告，為
    無理由，應予駁回。　　 
據上論斷，應依刑事訴訟法第412條，裁定如主文。
中　　華　　民　　國　　111 　年　　2 　　月　　7 　　日
                  刑事第九庭    審判長法　官  潘翠雪
                                      法　官  陳信旗
                                      法　官  俞秀美
以上正本證明與原本無異。
不得再抗告。
                                      書記官  謝崴瀚
中　　華　　民　　國　　111 　年　　2 　　月　　7 　　日